臺灣高等法院民事判決  
111年度家再字第1號
再審原告    劉晗    


訴訟代理人  王育琦律師
再審被告    廖佩玲  

上列當事人間請求離婚等事件，再審原告對於中華民國110年9月
29日本院110年度家上字第102號確定判決，提起再審之訴，本院
於111年5月18日言詞辯論終結，判決如下：
    主      文
再審之訴駁回。
再審訴訟費用由再審原告負擔。
    事實及理由
壹、程序方面：
一、按再審之訴，專屬為判決之原法院管轄；對於審級不同之法
    院就同一事件所為之判決，提起再審之訴者，專屬上級法院
    合併管轄，民事訴訟法第499條第1項、第2項前段定有明文
    。而當事人就第二審判決提起上訴，若經第三審法院認上訴
    為不合法以裁定駁回者，對於該第二審判決提起再審之訴，
    應專屬原第二審法院管轄（最高法院76年度台再字第114號
    裁定意旨參照）。查再審原告因與再審被告間請求離婚事件
    ，就本院110年度家上字第102號判決（下稱原確定判決）提
    起第三審上訴，經最高法院於民國111年1月5日以111年度台
    上字第248號裁定認其未合法表明上訴理由，上訴為不合法
    而裁定駁回再審原告之第三審上訴，揆諸前開說明，再審原
    告以原確定判決有同法第496條第1項第9款、第10款、第13
    款之再審事由（見本院卷第3頁至第9頁、第72頁、第108頁
    ）提起本件再審之訴，專屬於本院管轄。
二、又按再審之訴，應於30日之不變期間內提起。前項期間，自
    判決確定時起算，判決於送達前確定者，自送達時起算；其
    再審之理由發生或知悉在後者，均自知悉時起算。但自判決
    確定後已逾5年者，不得提起，民事訴訟法第500條第1項、
    第2項定有明文。對於第二審判決於上訴期間內提起上訴，
    第三審法院以其上訴另有其他不合法情形，以裁定駁回其上
    訴者，對原判決提起再審之訴時，其再審不變期間，應自駁
    回其上訴之裁定確定之翌日起算（最高法院99年度台抗字第
    186號裁定意旨參照）。查再審原告於前訴訟程序就原確定
    判決提起上訴，經最高法院以上訴不合法，裁定駁回而確定
    ，該裁定於111年1月19日送達，有最高法院郵務送達證書影
    本附卷足按（見本院卷第65頁），則其於111年2月17日提起
    本件再審之訴（見本院卷第3頁），未逾30日之不變期間，
    合先敘明。
三、再審被告經合法通知，未於言詞辯論期日到場，核無民事訴
    訟法第386條各款所列事由，爰依再審原告之聲請，由其一
    造辯論而為判決。　　
貳、實體方面：　　
一、再審原告主張：兩造於107年6月19日在大陸地區結婚，108
    年1月25日在臺灣辦理結婚登記。再審被告依民法第1052條
    第2項規定，請求准許兩造離婚，經原確定判決判准再審被
    告與伊離婚。惟原確定判決有民事訴訟法第496條第1項第9
    款、第10款、第13款之再審事由，為此，提起本件再審之訴
    等語。並聲明：㈠原確定判決廢棄。㈡上開廢棄部分，再審被
    告於前審之訴駁回。
二、再審被告未於言詞辯論期日到庭，然具狀抗辯再審原告之主
    張均屬無據，原確定判決並無再審事由等語。並聲明：再審
    之訴駁回。
三、本件再審原告主張原確定判決有民事訴訟法第496條第1項第
    9款、第10款、第13款之再審事由。查：
  ㈠民事訴訟法第496條第1項第9款、第10款：
　  按民事訴訟法第496條第1項第9、10款規定為判決基礎之證
    物係偽造或變造者，依同條第 2項規定，須以宣告有罪之判
    決已確定，或因證據不足以外之理由，而不能爲有罪之確定
    判決者為限，始得提起再審之訴。若未主張宣告有罪之判決
    已確定，或因證據不足以外之理由，而不能爲有罪之確定判
    決者，其再審之訴即難認為適法。本件再審原告主張系爭離
    婚協議書係經偽造；證人柯家綾證詞不實屬偽證，原確定判
    決未遑詳查，遽採為判決基礎，有民事訴訟法第496條第1項
    第9款、第10款再審事由云云。查系爭離婚協議書未經刑事
    有罪確定判決認定係偽造，或因證據不足以外之理由，而不
    能為有罪之確定判決；柯家綾亦未因犯偽證罪，經宣告有罪
    判決或科處罰鍰之裁定確定，為再審原告所不爭執（見本院
    卷第72頁），則再審原告仍執此為本件再審事由，難謂適法
    。
　㈡民事訴訟法第496條第1項第13款：
　⒈按當事人發見未經斟酌之證物或得使用該證物者，得以再審
    之訴對於確定終局判決聲明不服。但以如經斟酌可受較有利
    益之裁判者為限，民事訴訟法第496條第1項第13款明定。所
    謂「當事人發現未經斟酌之證物或得使用該證物」者，係指
    前訴訟程序事實審之言詞辯論終結前已存在之證物，因當事
    人不知有此，致未經斟酌，現始知之，或雖知有此不能使用
    ，現始得使用者而言。是事實審言詞辯論終結前未存在之證
    物，或已存在並能利用而不提出，或已提出之證物，均不得
    據為本款之再審理由。又上開規定所定得使用未經斟酌之證
    物，必須當事人在客觀上確不知該證物存在致未斟酌現始知
    之，或依當時情形有不能檢出該證物者始足當之，倘按其情
    狀依一般社會之通念，尚非不知該證物或不能檢出或命第三
    人提出者，均無該條款規定之適用（最高法院98年度台上字
    第1258號、76年度台上字第2812號判決意旨參照）。
　⒉再審原告執系爭錄音檔譯文（見本院卷第37頁至第43頁）主
    張該證物足證再審被告並無與其離婚之真意，前訴訟程序如
    經斟酌該證物，可受較有利益之裁判，原確定判決有再審事
    由云云。惟系爭錄音檔譯文係再審原告於前訴訟程序事實審
    110年9月8日言詞辯論終結前之109年5月8日所錄製（見本院
    卷第37頁），而為再審原告所持有（見本院卷第72頁、第10
    9頁），其在客觀上明知該證物存在，並能利用而不提出，
    依前揭說明，要無民事訴訟法第496條第1項第13款之適用。
四、從而，再審原告依民事訴訟法第496條第1項第9款、第10款
    、第13款之規定，提起本件再審之訴，為無理由，應予駁回
    。  
五、據上論結，本件再審之訴為無理由。依民事訴訟法第78條、
    第385條第1項前段、第463條判決如主文。
中　　華　　民　　國　　111 　年　　5 　　月　　25　　日
　　　　　　　　  家事法庭
                      審判長法　官  賴劍毅
                            法　官  邱靜琪
                            法　官  洪純莉 　
正本係照原本作成。
如不服本判決，應於收受送達後20日內向本院提出上訴書狀，其
未表明上訴理由者，應於提出上訴後20日內向本院補提理由書狀
（均須按他造當事人之人數附繕本）上訴時應提出委任律師或具
有律師資格之人之委任狀；委任有律師資格者，另應附具律師資
格證書及釋明委任人與受任人有民事訴訟法第466 條之1第1項但
書或第2項所定關係之釋明文書影本。如委任律師提起上訴者，
應一併繳納上訴審裁判費。
中　　華　　民　　國　　111 　年　　5 　　月　　25　　日
　　　　　　　　　　　　　　書記官  魏汝萍